臺灣高等法院高雄分院民事判決　　　　 100年度再易字第12號
再 審 原告　謝松村
訴訟代理人　黃榮作律師
再 審 被告　林敏雄
訴訟代理人　許清連律師
　　　　　　陳錦臺律師
　　　　　　陳奕全律師
上列當事人間請求土地所有權移轉登記事件，再審原告對於民國
100 年3 月16日本院99年度上易字第93號確定判決提起再審，本
院於100年6月1日言詞辯論終結，判決如下：
    主  文
再審之訴駁回。
再審訴訟費用由再審原告負擔。
    事實及理由
一、再審意旨略以：
  (一)按「適用法規顯有錯誤者」得以再審之訴對於確定終局判決
    聲明不服，民事訴訟法第496 條第1 項第1 款定有明文。又
    「依第466 條不得上訴於第三審法院之事件，除前條規定外
    ，其經第二審確定之判決，如就足影響於判決之重要證物，
    漏未斟酌，……亦得提起再審之訴。」同法第497 條亦定明
    文。
  (二)查再審原告於前審（即99年度上易字第93號）上訴時主張：
    1.被上訴人起訴時即主張系爭買賣契約（即楊照妹與潘進龍
      之買賣契約）係伊出資，並提出證明書為據，潘進龍僅為
      伊之借名登記買賣合先說明。
    2.按「上訴人向第三人訴外人林進城購買系爭675-2 地號土
      地時，係因該筆土地地目為旱，而其本身無自耕能力，依
      修正前土地法第30條第1 項規定，不能受讓系爭675-2 地
      號土地，為規避上開法律之限制，始以被上訴人名義與第
      三人訴外人林進城簽訂系爭675-2 地號土地應有部分二分
      之一之買賣契約書，並以被上訴人為系爭675-2 地號土地
      所有權應有部分二分之一之登記名義人，兩造間之消極信
      託乃為脫法行為而無效。」最高法院94年度台上字第907
      號判決著有明文。本件情形與之相同，故該系爭買賣契約
      （即被上訴人出資以潘進龍名義與楊照妹之買賣契約）應
      為無效。上訴人於原審及本院均一再主張。
    3.基上，該買賣契約（即被上訴人出資以潘進龍名義與楊照
      妹之買賣契約）既屬無效，即不發生借名登記予謝松山之
      問題。退步而言，潘雜文之繼承人26人又僅少數人同意借
      名登記予謝松山，上訴人及多數繼承人均未同意之情形下
      ，被上訴人即無權主張登記謝松山為借名登記，自無於謝
      松山、謝萬春相繼死亡後上訴人應辦理繼承登記後再移轉
      予被上訴人之餘地。
  (三)前審認為：「按關於農地之買賣，承買人雖係無自耕能力之
    人，如約定由承買人指定登記與任何有自耕能力之第三人，
    或具體約定登記與有自耕能力之特定第三人，即非民法第24
    6 條第1 項所稱以不能給付為契約標的，難認其契約為無效
    。又在立約當時承買人雖無自耕能力，而約定該農地之所有
    權移轉登記與無自耕能力之特定第三人，待該第三人有自耕
    能力時，再為移轉登記者，依同條項但書規定，其契約仍為
    有效（最高法院86年台上字第2883號判決意旨參照）。查，
    潘進龍與楊照妹間81年買賣契約書第七點約定『辦理移轉登
    記日期：由乙方（潘進龍）自行辦理』，顯未約定期限，及
    其第十三點約定『乙方承買後登記何人名義由乙方指定，甲
    方（楊照妹）不得干涉』（原審卷第12頁背面、13頁），參
    以潘雜文之繼承人當時迄未辦理繼承登記，依法無法為土地
    移轉登記，顯見買賣雙方預計系爭土地於得辦理移轉登記時
    始為移轉，且既約定被上訴人得登記為第三人所有，自得依
    移轉當時法令之規定，移轉予有自耕能力之人，即非以不能
    之給付為契約標的，應無民法第246 條第1 項前段契約無效
    規定之適用。」等語。顯然前審就再審原告（即前審之上訴
    人）於前審主張潘進龍與楊照妹之買賣契約係屬脫法行為無
    效，並舉出最高法院94年度台上字第907 號判決為據，且主
    張脫法行為既屬無效，即無後續借名登記移轉系爭土地所有
    權予再審被告（前審之被上訴人）之問題。然前審就上情均
    恝置不論，就足影響於判決之重要證物漏審酌（按如經審酌
    潘進龍與楊照妹之買賣係被上訴人出資之脫法行為，及最高
    法院94年度台上字第907 號判決意旨，則上訴人應可獲得勝
    訴之判決），至為明確，再審原告自得提起再審之訴。
  (四)再「上訴人向第三人訴外人林進城購買系爭675-2 地號土地
    時，係因該筆土地地目為旱，而其本身無自耕能力，依修正
    前土地法第30條第1 項規定，不能受讓系爭675-2 地號土地
    ，為規避上開法律之限制，始以被上訴人名義與第三人訴外
    人林進城簽訂系爭675-2 地號土地應有部分二分之一之買賣
    契約書，並以被上訴人為系爭675-2 地號土地所有權應有部
    分二分之一之登記名義人，兩造間之消極信託乃為脫法行為
    而無效。」最高法院94年度台上字第907 號判決著有明文。
    本件情形乃再審被告自身無自耕能力，依行為時土地法第30
    條第1 項規定不能受讓系爭土地，為規避上開法律限制始以
    潘進龍名義與第三人楊照妹簽訂該買賣契約，與上開案例相
    同，故該系爭買賣契約（即被上訴人出資以潘進龍名義與楊
    照妹之買賣契約）應屬脫法行為，應為無效。
  (五)前審卻謂：「按關於農地之買賣，承買人雖係無自耕能力之
    人，如約定由承買人指定登記與任何有自耕能力之第三人，
    或具體約定登記與有自耕能力之特定第三人，即非民法第24
    6 條第1 項所稱以不能給付為契約標的，難認其契約為無效
    。又在立約當時承買人雖無自耕能力，而約定該農地之所有
    權移轉登記與無自耕能力之特定第三人，待該第三人有自耕
    能力時，再為移轉登記者，依同條項但書規定，其契約仍為
    有效（最高法院86年台上字第2883號判決意旨參照）。查，
    潘進龍與楊照妹間81年買賣契約書第7 點約定『辦理移轉登
    記日期：由乙方（潘進龍）自行辦理』，顯未約定期限，及
    其第13點約定『乙方承買後登記何人名義由乙方指定，甲方
    （楊照妹）不得干涉』（原審卷第12頁背面、13頁），以
    潘雜文之繼承人當時迄未辦理繼承登記，依法無法為土地移
    轉登記，顯見買賣雙方預計系爭土地於得辦理移轉登記時始
    為移轉，且既約定被上訴人得登記為第三人所有，自得依移
    轉當時法令之規定，移轉予有自耕能力之人，即非以不能之
    給付為契約標的，應無民法第246 條第1 項前段契約無效規
    定之適用。」等語。
  (六)前審顯然將被上訴人即再審被告之出資借用潘進龍之名義與
    楊照妹簽訂之買賣契約，與潘進龍自己出資以自己名義與楊
    照妹簽訂之買賣契約，兩者之法律效果認為相同使然，其未
    認定被上訴人即再審被告出資以潘進龍名義與楊照妹間之買
    賣為脫法行為，其適用法律顯有錯誤，且其消極不適用脫法
    行為為無效之法規顯然影響於判決，再審原告自亦得提起再
    審之訴。求為判決：(一)原確定判決廢棄。(二)再審被告之訴駁
    回。
二、再審被告則以：
  (一)按承買人雖係無自耕能力人，惟如約定由承買人指定登記予
    任何有自耕能力之第三人或具體約定登記予有自耕能力之特
    定第三人，即非民法第246 條第1 項以不能之給付為契約之
    標的，即難認其契約無效，此有最高法院85年度台上字第41
    8 號民事判決意旨可資參照，同院82年度台再字第72號民事
    判決及同院70年度台上字第1688號民事判決亦同此意旨。
  (二)雖再審被告（即買受人）於買受系爭土地時，未具有自耕農
    身份，不得受領系爭土地之移轉登記，為再審被告所不否認
    。
  (三)惟查，系爭買賣契約第7 條約定：「辦理移轉登記日期：由
    乙方自行辦理。」第13條更約定：「乙方承買後登記何人名
    義由乙方指定，甲方不得干涉。」，前揭契約業經證人即當
    時擬定契約之代書陳坤平於97年10月13日本案第一審言詞辯
    論期日到庭證述，確認系爭買賣契約書係依據買賣雙方之陳
    述而為訂定。
  (四)再查，於訂立系爭買賣契約之當時，潘雜文之繼承人並未辦
    理繼承登記，依法尚無法為買賣土地之移轉登記，當時出賣
    人楊照妹亦無法確定可以交付系爭土地之時間點，再審原告
    雖身為潘雜文之繼承人，再審原告當時亦無法確定交付系爭
    土地之時間點，故買賣雙方確有日後再辦理系爭土地登記手
    續之需求。且此等需求係可歸責於再審原告之事由。
  (五)再審原告援引最高法院94年度台上字第907 號判決而主張系
    爭買賣契約為脫法行為而無效，然細繹前揭最高法院判決內
    容，前揭最高法院判決所指述者為指明登記名義人之情形，
    與本件未指明登記名義人之情形不同，當不得援引類推適用
    ，於未指明登記名義人之情形應援引前揭最高法院85年度台
    上字第418 號民事判決意旨、同院82年度台再字第72號民事
    判決及同院70年度台上字第1688號民事判決，認定系爭買賣
    契約為有效之契約。
  (六)承上所述，顯見買賣契約當事人以預計於得辦理移轉登記時
    ，始為移轉，且既然約定買方得登記為第三人所有，自得依
    移轉當時法令之規定，移轉予具備自耕能力或其他適格之人
    ，即無以不能之給付為買賣標的之問題，且無違反土地法第
    30條規定之問題，此有最高法院70年度台上字第1688號民事
    判決可資參照，再審原告之主張實屬無據，更遑論有判決適
    用法規錯誤之情形。
  (七)另依民事訴訟法第447 條第1 項規定於第二審不得提出新攻
    擊防禦方法，又同法第505 條規定再審程序準用各該審級訴
    訟程序之規定。經查卷內資料，再審原告於第一審及第二審
    中並未曾提出有關「楊照妹與潘進龍買賣契約違反土地法第
    30條而無效」之攻擊防禦方法，再審原告卻持以前揭理由作
    為再審之事由，雖未直接違反前揭民事訴訟法第447 條第1
    項之規定，然依民事訴訟法第505 條之規定，本件再審之訴
    應適用第二審之訴訟程序，如再審之訴准許再審原告依此理
    由提起再審之訴，然第二審再審原告依前揭民事訴訟法規定
    又不得提出此項攻擊防禦方法，豈不造成衝突？為此請求：
    駁回本件再審之訴。
三、按民事訴訟法第496 條第1 項第1 款所謂適用法規顯有錯誤
    ，係指確定判決違背法規或現存判例解釋者而言。
四、又關於農地之買賣，承買人雖係無自耕能力之人，如約定由
    承買人指定登記與任何有自耕能力之第三人，或具體約定登
    記與有自耕能力之特定第三人，即非民法第246 條第1 項所
    稱以不能給付為契約標的，難認其契約為無效。又在立約當
    時承買人雖無自耕能力，而約定該農地之所有權移轉登記與
    無自耕能力之特定第三人，待該第三人有自耕能力時，再為
    移轉登記者，依同條項但書規定，其契約仍為有效（最高法
    院86年台上字第2883號、85年度台上字第418 號、82年度台
    上字第72號、70年度台上字第1688號判決參照）。
五、經查，潘進龍與楊照妹間81年買賣契約書第七點約定「辦理
    移轉登記日期：由乙方（潘進龍）自行辦理」，顯未約定期
    限，及其第十三點約定「乙方承買後登記何人名義由乙方指
    定，甲方（楊照妹）不得干涉」，以潘雜文之繼承人當時
    迄未辦理繼承登記，依法無法為土地移轉登記，顯見買賣雙
    方預計系爭土地於得辦理移轉登記時始為移轉，且既約定被
    上訴人得登記為第三人所有，自得依移轉當時法令之規定，
    移轉予有自耕能力之人，即非以不能之給付為契約標的，應
    無民法第246 條第1 項前段契約無效規定之適用。且89年01
    月26日修正前土地法第30條第1 項規定：「私有農地所有權
    之移轉，其承受人以能自耕者為限，並不得移轉為共有。但
    因繼承而移轉者，得為共有」，立法理由係為配合農業發展
    ，擴大農場經營規模，防止農地細分，故如係因繼承取得即
    無限制。本件謝松山據以辦理系爭土地應有部分繼承登記之
    遺產分割協議書，雖係於88年3 月30日訂立，惟於90年11月
    9 日辦理分割繼承登記時，上開土地法第30條規定業經刪除
    ，且謝松山係因繼承人而承受系爭土地，當無修正前土地法
    第30條第1 、2 項規定之適用，原確定判決理由已就上述情
    節詳為明。
六、再審原告援引最高法院94年度台上字第907 號判決而主張系
    爭買賣契約為脫法行為而無效云云。惟本件買賣契約既訂定
    登記日期由潘進龍自行辦理，及潘進龍得指定登記名義人，
    自得依移轉當時法令之規定，移轉予有自耕能力之人，即非
    以不能之給付為契約標的，應無民法第246 條第1 項前段契
    約無效規定之適用，依上開說明亦無修正前土地法第30條第
    1 、2 項規定之適用，系爭買賣契約自無脫法行為而無效之
    情事，本件買賣契約與最高法院94年台上字第907 號判決之
    案情有別，自不能援引適用，原確定判決適用法規並無錯誤
    。再審原告主張原確定判決適用法規顯有錯誤，尚非可採，
    再審之訴即無理由，應予駁回。
七、據上論結，本件再審之訴為無理由，依民事訴訟法第505 條
    、第449 條第1 項、第78條，判決如主文。
中    華    民    國  100     年    6     月    15    日
                              民事第四庭
                                  審判長法官  蔡文貴
                                  法      官  謝靜雯
                                  法      官  李昭彥
以上正本證明與原本無異。
本件不得上訴。
中    華    民    國   100    年    6     月    16    日
                                  書  記  官  張寶花